臺灣雲林地方法院民事判決
110年度訴字第231號
原      告  王暐淳  
            何新貴  
            陳彥价  
            鄭民先  
兼  共  同
訴訟代理人  林永成  
被      告  王世仰  
上列當事人間請求確認通行權事件，本院於民國110年8月5日言
詞辯論終結，判決如下：
    主  文
確認原告就被告所有坐落雲林縣○○鄉○○段○○○○○○地號土地如雲林
縣臺西地政事務所民國一一０年一月二０日土地複丈成果圖即附圖
所示紅色斜線部分面積二平方公尺土地有通行權，被告不得為任
何妨礙原告通行之行為。
被告應將上開第一項所示原告有通行權土地上之鐵柵欄除去。
訴訟費用由被告負擔。
本判決第二項所命給付，於原告供擔保新臺幣柒拾玖萬元後得假
執行。
    事實及理由
壹、程序方面：
一、按訴狀送達後，原告不得將原訴變更或追加他訴，但不甚礙
    被告之防禦及訴訟之終結者，不在此限，民事訴訟法第255
    條第1項第7款定有明文。又不變更訴訟標的，而補充或更正
    事實上或法律上之陳述者，非為訴之變更或追加，民事訴訟
    法第256條亦有明文。本件原告起訴時並未提出訴之聲明，
    嗣經本院通知補正，始補正其訴之聲明為：「㈠確認原告社
    區連外道路之通行權。㈡被告應立即拆除焊接於原告社區大
    門之鐵架。㈢訴訟費用由被告負擔。」。嗣原告於本院民國1
    10年7月22日審理時，變更其訴之聲明如主文第1至3項所示
    ，核其所為並未變更訴訟標的，僅屬補充或更正法律上之陳
    述。又原告於本院同年8月5日審理時，追加訴之聲明就請求
    拆除鐵柵欄部分陳明願供擔保請准宣告假執行，核其所為並
    不甚礙被告之防禦及訴訟之終結，依上開規定，應予准許。
二、按確認法律關係之訴，非原告有即受確認判決之法律上利益
    者，不得提起之，民事訴訟法第247條前段定有明文。而所
    謂即受確認判決之法律上利益，係指因法律關係之存否不明
    確，致原告在私法上之地位有受侵害之危險，而此項危險得
    以對於被告之確認判決除去之者而言（最高法院42年台上字
    第1031號、52年台上字第1922號判決意旨參照）。本件原告
    主張對於被告所有雲林縣○○鄉○○段000000地號土地（下稱系
    爭587-17地號土地）如雲林縣臺西地政事務所（下稱臺西地
    政）110年1月20日土地複丈成果圖（下稱附圖）所示紅色斜
    線範圍面積2㎡部分土地具有通行權，惟為被告所否認，並設
    置妨害通行之鐵柵欄地上物，業經本院北港簡易庭法官勘驗
    現場明確，並有原告提出之現場照片、本院北港簡易庭勘驗
    筆錄、現場照片等在卷可稽（見本院110年度港簡字第58號
    卷《下稱港簡卷》第17頁、第173至179頁），此已致使原告在
    私法上之地位有受侵害之危險，而此危險得藉由確認判決加
    以排除，揆諸上開說明，原告提起本件確認訴訟，有即受確
    認判決之法律上利益，應予准許。
貳、實體方面：
一、原告主張：坐落雲林縣○○鄉○○段000000地號土地（下稱系爭
    587-36地號土地）及其上同段103建號建物為原告甲○○所有
    、同段587-34地號土地（下稱系爭587-34地號土地）及其上
    同段102建號建物為原告乙○○所共有（應有部分均為400分之
    110）、同段587-30、587-38地號土地（下分稱系爭587-30
    、587-38地號土地）及其上同段98、105建號建物為原告丁○
    ○所有、同段587-33地號土地（下稱587-33地號土地）及其
    上同段101建號建物為原告戊○○所有、同段587-32地號土地
    （下稱系爭587-32地號土地）及其上同段100建號建物為原
    告丙○○所有（上開6筆土地下合稱系爭587-30地號等6筆土地
    ，其上建物下合稱6棟建物），而被告為系爭587-17地號土
    地之所有人。原告所有系爭587-30地號等6筆土地均屬袋地
    ，與上開6棟建物均使用同段587-35地號土地（下稱系爭587
    -35地號土地）之私設道路，須經被告所有系爭587-17地號
    土地通行至公路，除此之外，別無其他通路，而上開6棟建
    物均領有建築執照及使用執照，且被告原為系爭537-30地號
    等6筆土地之地主，在與建商凱蒂企業有限公司（下稱凱蒂
    公司）簽立提供土地合建契約書（下稱系爭合建契約）時，
    已同意提供系爭587-17地號土地做為興建安南特區洋房別墅
    家園社區（下稱系爭建案）之公私道路或建地使用，系爭建
    案完成後，系爭587-17地號土地亦供通行使用，惟被告於10
    9年年底，卻在系爭587-17地號土地上如附圖所示紅色斜線
    範圍面積2㎡部分土地設置鐵柵欄，將道路封閉，致原告上開
    土地及建物無法對外通行，不能為通常之使用，影響原告之
    通行權利及生命財產之安全甚鉅，被告所為顯係權利濫用。
    爰依民法第787條袋地通行權之規定及系爭合建契約，請求
    確定原告就系爭587-17地號土地上如附圖所示紅色斜線部分
    面積2㎡部分土地有通行權，被告不得為任何妨礙原告通行之
    行為，及被告應將上開原告有通行權土地上之鐵柵欄除去等
    情，並聲明：如主文第1、2項所示，及願供擔保請准就第2
    項聲明宣告假執行。
二、被告則以：被告於95年4月20日購買雲林縣○○鄉○○段000○000
    地號土地（下分稱系爭587、586地號土地），系爭587地號
    土地之後分割成23筆土地，並於98年11月5日與凱蒂公司簽
    立系爭合建契約，由被告提供系爭586、587及同段587-1～58
    7-17等地號土地（下分稱587-1～587-17地號土地），由凱蒂
    公司負責規劃興建系爭建案，嗣凱蒂公司營運不善，於99年
    12月31日出具承諾書，授權負責承攬該建案之訴外人學田營
    造有限公司（下稱學田公司，法定代理人陳明富為訴外人陳
    明佶之兄，陳明佶為原告丁○○之父）對外籌措資金全權處理
    ，嗣陳明佶代理學田公司與被告、凱蒂公司、訴外人即被告
    之父親王榮宗於100年4月22日簽立協議書，向王榮宗借貸新
    臺幣（下同）1,000萬元，以繼續完成該建案之興建並經法
    院公證，嗣該建案完成並取得使用執照後，因清償期屆至，
    凱蒂公司及學田公司仍無法清償對王榮宗之債務，陳明佶即
    透過承銷公司人員及代書向被告及王榮宗表示，請被告將其
    名下之系爭587-36地號土地（即編號A1）移轉登記予陳明富
    、系爭587-38地號土地（即編號A3）及587-30地號土地（即
    編號A4）移轉登記予原告丁○○、系爭587-34地號土地（即編
    號A8）移轉登記予學田公司，以供陳明富、原告丁○○及學田
    公司得以上開土地向銀行貸款，以貸得之款項用以清償積欠
    王榮宗之1,000萬元債務，然後經被告催討還債，僅追回原
    告丁○○之土地權狀及房屋所有權狀2間，其後於101年9月間
    ，陳明富、陳明佶、原告丁○○等人更以所有權狀遺失為由，
    重新申請補發權狀，經被告提出偽造文書之告發，故原告於
    102年第1次將大門封起來，後來遭原告惡意破壞，最近1次
    則是於109年8月間圍起來。又原告共6戶未曾居住在該處，
    並無通行權之問題，且請求通行之道路應以1台車可通過之
    寬度2公尺即可，原告請求通行之道路寬度顯然過寬，故原
    告之請求顯無理由等語。並聲明：原告之訴駁回。
三、得心證之理由：
　㈠按土地因與公路無適宜之聯絡，致不能為通常使用時，除因
    土地所有人之任意行為所生者外，土地所有人得通行周圍地
    以至公路；前項情形，有通行權人應於通行必要之範圍內，
    擇其周圍地損害最少之處所及方法為之，民法第787條第1項
    、第2項前段定有明文。次按因土地一部之讓與或分割，而
    與公路無適宜之聯絡，致不能為通常使用者，土地所有人因
    至公路，僅得通行受讓人或讓與人或他分割人之所有地。數
    宗土地同屬於一人所有，讓與其一部或同時分別讓與數人，
    而與公路無適宜之聯絡，致不能為通常使用者，亦同。民法
    第789條第1項亦有明文。又袋地通行權係屬相鄰土地間所有
    權之調整，土地所有人固得本於其所有權，就土地任意為一
    部之讓與或處分，但不得因而增加其周圍土地之負擔，倘土
    地所有人就土地一部之讓與，而使土地成為袋地，為其所得
    預見，或本得為事先之安排，即不得損人利己，許其通行周
    圍土地，以至公路（最高法院99年度台上字第1151號、96年
    度台上字第1413號判決意旨參照）。
　㈡原告主張其等分別為系爭587-30地號等6筆土地及其上6棟建
    物之所有人，被告則為系爭587-17地號土地之所有人，而原
    告上開土地及建物均使用系爭587-35地號土地之私設道路，
    須經系爭587-17地號土地通行至公路，別無其他通路，且被
    告原為系爭537-30地號等6筆土地之地主，在與建商凱蒂公
    司簽立系爭合建契約時，已同意提供系爭587-17地號土地做
    為系爭建案之道路使用，惟被告於109年年底，卻在系爭587
    -17地號土地上如附圖所示紅色斜線範圍面積2㎡部分土地上
    設置鐵柵欄，將道路封閉，致原告上開土地及建物無法對外
    通行等事實，已據原告提出現場照片、凱蒂公司住房新建工
    程配置位置等圖、地籍圖謄本、系爭587-17、587-30、587-
    32～587-36、587-38等地號土地登記第一類謄本及其地籍異
    動索引、同地段98、100～103、105建號建物登記第一類謄本
    及其測量成果圖、系爭587地號土地之人工登記簿謄本、系
    爭合建契約首頁及末頁等為憑（見港簡卷第17至35頁、第47
    至49頁、第53至65頁、第69至71頁、第75至87頁、第91至10
    1頁、第109至143頁、第149至161頁、第203至205頁；本案
    卷第41至51頁、第119至121頁），且經本院北港簡易庭法官
    會同原告丙○○及臺西地政測量人員等勘驗現場明確，有現場
    照片、勘驗筆錄及附圖等附卷可佐（見港簡卷第173至179頁
    、第185頁），並有該建案之建造執照、使用執照等存卷可
    佐（外放），復為被告所不否認，堪信原告上開主張之事實
    為真實。
　㈢原告所有系爭587-30地號等6筆土地對於被告所有系爭587-17
    地號土地具有通行權：
　⒈系爭587地號土地原為被告所有，嗣於98年間辦理土地分割登
    記，增加同地段587-1～587-17等地號土地，其後再合併上開
    同地段587-1～587-16等地號土地為587地號土地，復行辦理
    土地分割登記，增加同地段587-18～587-38等地號土地，有
    系爭587地號土地登記第一類謄本及臺西地政110年5月17日
    台西地一字第1100002179號函所附土地複丈及標示變更登記
    申請書、地籍圖謄本等在卷可憑（系爭587地號土地登記第
    一類謄本見建造執照案卷，其餘見本案卷第55至67頁、第13
    1頁、第143頁），足見系爭587-30地號等6筆土地與系爭587
    -17地號土地均係分割自原系爭587地號土地而來。而系爭58
    7-30地號等6筆土地既為袋地，其通行系爭587-17地號土地
    至公路為對周圍地損害最少之處所及方法，亦有現場照片可
    憑，且是因土地之分割，而與公路無適宜之聯絡，致不能為
    通常使用情形，則依民法第787條、第789條規定，原告所有
    系爭587-30地號等6筆土地對於被告所有系爭587-17地號土
    地自具有通行權。
　⒉按權利之行使，不得違反公共利益，或以損害他人為主要目
    的，民法第148條第1項定有明文。而權利之行使是否以損害
    他人為主要目的，應就權利人因權利行使所能取得之利益，
    與他人及國家社會因其權利行使所受之損失，比較衡量以定
    之，倘其權利之行使，自己所得利益極少而他人及國家社會
    所受之損失甚大者，非不得視為以損害他人為主要目的，此
    乃權利社會化之基本內涵所必然之解釋。所謂權利濫用，係
    指外觀上為權利之行使，實質上卻違反權利之社會性，而不
    能認為正當行使權利之行為，亦即行使權利因逾越權利之本
    質及經濟目的，或逾越社會觀念所允許之界限，而成為權利
    之濫用。查被告與建商凱蒂公司簽立系爭合建契約時，已承
    諾將系爭587-17地號土地做為系爭建案之公私道路或建築用
    地使用，有系爭合建契約在卷可參，系爭合建契約債之關係
    雖僅於當事人間有其效力，土地之受讓人並不當然繼受該債
    之關係，惟於具體個案，尚應斟酌當事人間之意思、交易情
    形及房屋使用土地之狀態等一切情狀，如認土地所有人行使
    所有權，違反誠信原則或公共利益或以損害他人為主要目的
    ，仍應駁回其請求（最高法院95年度第16次民事庭會議決議
    參照）。而系爭587-17地號土地依建築執照所附建築線指示
    圖，已為道路範圍，故針對私設通路連接該地號土地，並無
    需取得土地使用權同意書，有雲林縣政府110年7月9日府建
    管二字第1103925458號函在卷可佐（見本案卷第107頁），
    是被告已明知系爭587-30地號等6筆土地為袋地，其所有系
    爭587-17地號土地將提供作為連接系爭587-35地號土地私設
    通路與公路間之道路使用，並為系爭587-30地號等6筆土地
    及其上建物之通行公路所必要，且自系爭建案完成起即提供
    系爭建案之住戶通行，具有相當之公益性質，是被告將系爭
    587-35地號土地私設通路連接公路之處設置鐵柵欄，以阻礙
    原告通行，顯然已破壞法律秩序之安定性，其行使所有權，
    有違反誠信原則及以損害他人為主要目的之情形，則依上開
    最高法院95年度第16次民事庭會議決議意旨、民法第148條
    第1項之規定，應認被告行使權利有違誠信原則，其設置地
    上物阻礙原告之通行，亦顯無理由。
　⒊從而，被告以其及其父親王榮宗與陳明富、陳明佶、原告丁○
    ○等人間仍有債權債務糾紛為由，設置地上物阻止原告通行
    系爭587-17地號土地，並抗辯原告未曾居住在該處，並無通
    行權云云，顯無理由。
　㈣按有通行權人應於通行必要之範圍內，擇其周圍地損害最少
    之處所及方法為之，民法第787條第2項前段已有規定。又袋
    地通行權，非以袋地與公路有聯絡為已足，尚須使其能為通
    常之使用。而是否為通常使用所必要，除須斟酌土地之位置
    、地勢及面積外，尚應考量其用途。故袋地為建地時，倘准
    許通行之土地，不敷袋地建築之基本要求，自不能謂已使袋
    地能為通常之使用（最高法院87年度台上字第2247號裁判要
    旨參照）。又按「基地應與建築線相連接，其連接部份之最
    小長度應在2公尺以上。基地內私設通路之寬度不得小於下
    列標準：一、長度未滿10公尺者為2公尺。二、長度在10公
    尺以上未滿20公尺者為3公尺。三、長度大於20公尺為5公尺
    。四、基地內以私設通路為進出道路之建築物總樓地板面積
    合計在1,000平方公尺以上者，通路寬度為6公尺。五、…」
    ，建築技術規則建築設計施工編第2條已有規定。查系爭587
    -30地號等6筆土地與同段587-31、587-37地號土地均為甲種
    建築用地，有土地登記第一類謄本在卷可稽（見港簡卷第49
    至69頁），且其上已興建包含6棟建物在內之多棟建築物，
    而該等8筆土地申請建造執照之總樓地板面積為1,845.92㎡，
    所共用之系爭587-35地號土地私設道路之路寬為6公尺，亦
    有現場照片在卷及建造執照申請書、系爭建案1樓平面圖附
    於建造執照卷可佐，則原告請求被告就該587-35地號土地私
    設道路之路寬即地籍線延伸與系爭587-17地號土地地籍線所
    圍範圍即如附圖所示紅色斜線範圍面積2㎡部分土地，應容忍
    原告通行，並未變更該部分系爭587-17地號土地原有之使用
    目的，對被告亦難認有何顯失公平之情形。是原告主張其等
    對系爭587-17地號土地如附圖所示紅色斜線範圍面積2㎡部分
    土地有通行權存在，核已選擇對周圍地損害最少之處所及方
    法，應堪採信，至於被告主張原告請求通行之道路應以1台
    車可通過之寬度2公尺即可云云，尚非可採。
  ㈤另按民法第787條第1項規定之立法意旨在於調和土地相鄰之
    關係，以全其土地之利用，故明定周圍地所有人負有容忍通
    行之義務。且該條規定之袋地通行權，其目的在使土地與公
    路有適宜之聯絡，得為通常之使用，則倘周圍地所有人非法
    妨阻土地與公路之聯絡，致土地不能為通常之使用者，土地
    所有人得請求除去之（最高法院105年度台上字第1439號判
    決意旨參照）。查原告主張其等就系爭587-17地號土地如附
    圖所示紅色斜線範圍面積2㎡部分土地有袋地通行權存在，並
    訴請確認權利存在，核屬正當，已如上述。然被告於該處設
    置鐵柵欄，將道路封閉，致原告上開土地及建物無法與公路
    聯絡，致不能為通常之使用，亦如上述，依上開說明，原告
    自得請求被告除去此部分地上物。是原告請求被告應容忍原
    告依附圖所示紅色斜線範圍面積2㎡部分土地之通行權通行使
    用，不得為任何妨礙原告通行之行為，併同請求被告應將上
    開土地上設置之鐵柵欄拆除，亦屬有據，應予准許。
　㈥綜上所述，原告依民法第787條第1項規定及系爭合建契約，
    請求確認其等就被告所有系爭587-17地號土地如附圖所示紅
    色斜線範圍面積2㎡部分土地有通行權存在，被告不得為任何
    妨礙原告通行之行為，及應將該部分土地上所設置之鐵柵欄
    予以拆除，均為有理由，應予准許。
四、原告就勝訴如主文第2項所示部分，陳明願供擔保請准為假
    執行之宣告，核無不合，爰酌定相當擔保金額准許之。
五、本件事證已臻明確，兩造其餘之攻擊、防禦方法，核與判決
    結果不生影響，毋庸逐一論列，併此敘明。 　　
六、訴訟費用負擔之依據：民事訴訟法第78條。
中　　華　　民　　國　　110 　年　　8 　　月　　19　　日
                  民事第一庭    法  官  廖國勝
以上正本係照原本作成。
如對本判決上訴，須於判決送達後20日內向本院提出上訴狀。如
委任律師提起上訴者，應一併繳納上訴審裁判費。
中　　華　　民　　國　　110 　年　　8 　　月　　19　　日
                                書記官　林曉佩